【裁判字號】    97,判,909
【裁判日期】    971009
【裁判案由】    採購
【裁判全文】
最  高  行  政  法  院  判  決
                                       97年度判字第909號
上  訴  人  本川營造有限公司
代  表  人  甲○○
被 上訴 人  行政院農業委員會林務局嘉義林區管理處
代  表  人  乙○○
訴訟代理人  蔡碧仲律師
            陳怡禎律師
上列當事人間採購事件，上訴人對於中華民國95年9月13日高雄
高等行政法院95年度訴字第480號判決，提起上訴，本院判決如
下：
    主  文
上訴駁回。
上訴審訴訟費用由上訴人負擔。
    理  由
一、上訴人參與被上訴人所辦理「森林鐵路第32號隧道修復工程
    」（下稱系爭工程）採購案，施工期間，上訴人違反工程採
    購契約書中所明定禁止行駛機動小台車之約定，於民國（下
    同）94年9月13日因小台車溜逸翻覆，並發生人員死亡事故
    ，經被上訴人以上訴人違反工程採購契約第21條第1款第12
    目「契約規定之其他情形」，通知上訴人終止契約並沒收保
    證金，且認定終止契約係為可歸責於上訴人之事由所致，乃
    發函通知上訴人將依政府採購法第101條第1項第12款規定，
    將其刊登政府採購公報，上訴人不服，向被上訴人提出異議
    ，經被上訴人以94年11月4日嘉鐵字第0945290495號函覆其
    處理並無不當等語，上訴人仍不服，復向行政院公共工程委
    員會申訴，亦經遭審議判斷駁回，乃提起本件行政訴訟。
二、本件上訴人於原審起訴意旨略謂：本件系爭工程採購契約第
    21條第1項第12款係約定：「契約規定之其他情形」，條款
    內容已失明確與顯失公平，且系爭工程採購契約內並未增列
    「工程施工不得行駛小台車，違者取消合約並沒收履約保證
    金」，被上訴人以此為由終止契約，即屬無據，該約定應屬
    無效；又系爭隧道改善工程施作地點位於山區○○○道內，
    運送材料之機具有其限制，施工不易，上訴人使用動力小台
    車，實有其必要性。且被上訴人終止契約未慮及上訴人於本
    件工程所花費之時間及付出之心力，遽將上訴人刊登政府採
    購公報，顯有違比例原則云云，求為撤銷原處分及訴願決定
    之判決。
三、被上訴人在原審答辯則以：上訴人於投標前，即可閱覽與系
    爭工程有關之「投標須知」、「施工說明書」或是「阿里山
    森林鐵路台車行駛暫行管理須知」、「工程採購契約」及其
    他特訂條款、工程圖樣等文件，有充分機會及時間詳閱相關
    資料，瞭解得標後之權利義務，以決定是否參加投標。是以
    ，本件系爭工程採購契約嚴禁承包廠商於施工時使用動力台
    車早已為上訴人所明知，然上訴人為圖施工之便，一再捨鐵
    路運送而選擇使用動力台車，經被上訴人一再制止未作改善
    ，不但違反規定使用台車在先，實際上亦時常因台車控制失
    當溜逸傷及無辜，其惡性重大若非依約終止本工程採購契約
    、沒收保證金、並為刊登政府採購公報之通知實不足以促其
    改善，被上訴人所為當符比例原則等語，資為抗辯。
四、原審斟酌全辯論意旨及調查證據之結果，以：(一)按本件「森
    林鐵路第32號隧道修復工程」採購案之工程採購契約書內「
    投標須知」第78條及依同份契約書內之「工程採購契約」第
    1條契約文件及效力第(一)項之內容可知，「投標須知」、「
    施工說明書」屬系爭工程採購契約之文件，固無庸疑；即施
    工說明書第11條規定適用之「阿里山森林鐵路台車行駛暫行
    管理須知」，亦屬系爭工程採購契約文件之一部分，亦不待
    言。其次，本件工程採購契約書內之「施工說明書」第11點
    規定：「鐵路施工時嚴禁承商行駛機動小台車，違者依『阿
    里山森林鐵路台車行駛暫行管理須知』辦理。」；復依「阿
    里山森林鐵路台車行駛暫行管理須知」第5條規定：「在工
    程契約書上增列工程施工不得行駛小台車，違者除依鐵路法
    第70條處以罰鍰外，並沒收台車，依採購法函請公共工程委
    員會將該承包商列為拒絕往來名單。（在工程契約書上增列
    工程施工不得行駛小台車，違者取消合約並沒收履約保證金
    ，有危及公安行為應由承包商負全責。）」準此以觀，本件
    「森林鐵路第32號隧道修復工程」系爭採購案不得於工程施
    工時行駛小台車，違者除依鐵路法第70條處以罰鍰外，並沒
    收台車，依採購法函請公共工程委員會將該承包商列為拒絕
    往來名單乙節，已成為上訴人與被上訴人間採購契約之主要
    內容，構成該採購契約必要之點至明。是縱使被上訴人未於
    系爭工程採購契約中明白增列禁止使用小台車之文字，然無
    論是「施工說明書」或是「阿里山森林鐵路台車行駛暫行管
    理須知」皆屬系爭工程採購契約之一部分，詳如前述，上訴
    人既參與該投標工程，即應遵守所有屬於契約內容文件所規
    定之義務。則上訴人稱本件工程採購契約內並未增列「工程
    施工不得行駛小台車，違者取消合約並沒收履約保證金」，
    被上訴人以此為由終止契約，即屬無據云云，並不足採。(二)
    系爭工程之施工地點雖位處於山區○○○道內，施工不易，
    且運送材料之機具亦受有限制，固為不爭之事實，惟上訴人
    於投標前，即可閱覽與本件工程有關之「投標須知」、「施
    工說明書」或是「阿里山森林鐵路台車行駛暫行管理須知」
    、「工程採購契約」及其他特訂條款、工程圖樣等文件，有
    充分機會及時間可以掌握施工之方法及工作之進度，並瞭解
    得標後之權利義務，而其施工能力及成本並亦已早經估算，
    以決定是否參加投標。抑且，上訴人若對招標文件內容有疑
    義，亦應以書面向被上訴人請求釋疑（投標須知第20點參照
    ）；況於94年9月5日復工勘查時，上訴人曾向被上訴人提出
    使用台車之要求，但為被上訴人所拒絕，並經上訴人承諾不
    再使用動力小台車作為載運工作；除此，上訴人於94年9月
    10日所檢送被上訴人之變更施工計畫書亦未提及使用台車，
    且於第肆章工程施工概要及程序一、假設工程施工概要3.環
    境維護(2)亦明定「工程施作期間應將廢棄之材料或物品集中
    於一處等候載運。」有當日工程施工協調（說明）紀錄及變
    更施工計畫書附於原處分卷可按。是故，上訴人於投標前即
    已知悉不得使用小台車之契約約定，其既未於投標前表示異
    議；而施工中，又未曾以系爭工程採購契約書約定內容窒礙
    難行而請求被上訴人變更施工方式，自不得於違規使用小台
    車肇致人員傷亡及財物損害後，再爭執其在施工上有使用小
    台車之必要性。況且，阿里山森林鐵路隧道有諸多相類之修
    復改善工程，經被上訴人招標發包予上訴人以外之其他廠商
    施作，皆能依約施作完工者所在多有。而渠等施作期間皆能
    在不使用小台車之情形依約施作，其工程材料利用小型挖土
    機運送至施工位置，施工後之廢土則利用小型鏟土機運送至
    集中區，均未見前揭履約廠商聲稱禁止使用動力小台車之要
    求不符合習慣及規則、造成施工困難，亦未見因未使用台車
    施工而造成鐵路軌道受損等情，亦經被上訴人陳明在卷，由
    此顯見上訴人使用台車施工及運送材料等，無非僅是圖一己
    之便利而已，非有其絕對之必要性。(三)另因小台車僅有一個
    簡單的煞車而已，於具有斜坡的隧道中行駛，有其安全上的
    疑慮。惟上訴人於94年1月31日「奮起湖段內遂道改善工程
    」之施工時，即已因違規使用動力台車並撞傷被上訴人員工
    曹金龍致其左腿斷殘，而工程施工禁止使用台車亦為上訴人
    所明知，此有被上訴人於94年2月16日就上訴人員工作成訪
    談紀錄並經訪談人簽名附原處份卷可參。而上訴人復於94年
    9月13日晚間7時許於本件系爭工程施工時，又因違規使用動
    力台車並致台車溜逸至奮起湖車站擦撞月台及撞毀村民用之
    水管線；再於同日晚間10時許施工時，又因違規使用動力台
    車翻覆，導致外包工人賴寰澤由鐵道工作台車摔落致死，益
    見上訴人施工時一再圖一己之便而違規使用台車，無視工作
    人員生命安全，致於施工中屢次發生事故，造成財物之損害
    及人員之傷亡，上開諸情，顯有可歸責上訴人之事由，甚為
    明確。再者，禁止使用台車為上訴人與被上訴人間契約之內
    容，業如前述，則上訴人因違規使用台車而致人員傷亡，當
    屬函涵攝在本件工程採購契約第21條第1款第12目「契約規
    定之其他情形」之內，從而上訴人主張該條款內容失其明確
    、顯失公平，應屬無效條款云云，亦不足採據。是被上訴人
    以上訴人疏失情節重大，違反工程採購契約第21條第1款第
    12目「契約規定之其他情形」，發函通知上訴人辦理終止契
    約，並依政府採購法第101條第1項第12款規定，將其刊登於
    政府採購公報，另小台車不予發還及沒收保證金，並無不合
    。而上訴人認被上訴人未慮及其於本件工程所花費之時間及
    付出之心力，遽將上訴人刊登政府採購公報，顯有違比例原
    則，要無可採。(四)綜上所述，被上訴人以上訴人違反工程採
    購契約第21條第1款第12目「契約規定之其他情形」，乃發
    函通知上訴人將依政府採購法第101條第1項第12款規定，將
    其刊登政府採購公將其刊登政府採購公報，並無不合。上訴
    人訴請撤銷，為無理由，應予駁回等語。資為其判斷之論據
    。
五、上訴意旨略謂：(一)被上訴人有默示同意包商使用小台車，且
    系爭工程合約為定型化契約，禁用小台車之約定有欠明確，
    應為無效，原判決竟為不利上訴人之判決，顯有判決不適用
    法令。(二)系爭工程之施工地點位處山區○○○道內，施工不
    易，且運送材料之機具亦受有限制，小台車有其使用之必要
    性。惟原判決誤認上訴人只圖一己之便而使用台車，逕依被
    上訴人之論述而判定，實有欠公平，為明查實情，應親臨現
    場或交由專業單位鑑定使用小台車之必要性。(三)被上訴人於
    94年9月13日即已沒收其小台車，何來第2輛台車肇致賴寰澤
    94年10月13日之事故云云。
六、本院按：(一)本件「森林鐵路第32號隧道修復工程」採購案之
    工程採購契約書內「投標須知」第78條載明「全份招標文件
    包括：(1)招標投標及契約文件。(2)投標須知。(3)投標標價清
    單。(4)投標廠商聲明書。(5)契約條款。(6)招標規範。(7)其他
    （由招標機關敘明，無者免填。）」以及依同份契約書內之
    「工程採購契約」第1條契約文件及效力第(一)項載明：「契
    約包括下列文件：1.招標文件及其變更或補充。2.投標文件
    及其變更或補充。3.決標文件及其變更或補充。4.契約本文
    、附件及其變更或補充。5.依契約所提出之履約文件或資料
    。」可知無論是「投標須知」、「施工說明書」或是「管理
    須知」皆屬系爭工程採購契約之一部分無疑。況被上訴人於
    行政院公共工程委員會就本件申訴案件於95年3月24日所召
    開之預審會中審閱系爭工程採購合約之契約書原本，無論是
    施工說明書或是管理須知皆列為契約文件，並有上訴人與被
    上訴人之騎縫章，由此益見施工說明書或是管理須知皆屬契
    約文件。上訴人既參與該投標工程，即應遵守所有屬於契約
    內容文件所規定之義務。上訴人訴稱被上訴人默示同意其使
    用小台車云云，卻未有任何證據可證，反係有諸多證據顯示
    被上訴人於終止契約前即對其多次申令禁用小台車之規定，
    上訴人此項主張顯與事實不符，自無足採。(二)上訴人於投標
    前即已知悉不得使用小台車之契約約定，其既未於投標前表
    示異議；而施工中，又未曾以系爭工程採購契約書約定內容
    窒礙難行而請求被上訴人變更施工方式，自不得於違規使用
    小台車肇致人員傷亡及財物損害後，再爭執其在施工上有使
    用小台車之必要性。況且，被上訴人就本工程施工之鐵路運
    送，除編列有預算供上訴人免費申請利用，而上訴人亦曾有
    多次申請運送之記錄，非如上訴人主張全無替代方法，足見
    上訴人堅持以小台車運送，僅為圖其施工一時之便利，非如
    其所謂非使用小台車本件工程即不能完成。(三)訴外人賴寰澤
    事故係發生於94年9月13日晚間，非10月13日，被上訴人係
    於該起事故始查扣上訴人之台車。上訴人誤植事故之發生時
    間，意圖顛倒事件之先後順序，意圖脫免罪責，實屬可議。
    (四)綜上所述，原審斟酌全辯論意旨及調查證據之結果，以原
    處分及訴願決定均無違誤，因將其均予維持，駁回上訴人之
    訴，核無違誤。上訴論旨，仍執前詞，指摘原判決違誤，求
    予廢棄，難認有理由，應予駁回。
七、據上論結，本件上訴為無理由。依行政訴訟法第255條第1項
    、第98條第1項前段，判決如主文。
中    華    民    國    97    年    10    月    9     日
                    最高行政法院第二庭
                        審判長法官  高  啟  燦
                              法官  侯  東  昇
                              法官  黃  秋  鴻
                              法官  黃  合  文
                              法官  廖  宏  明
以  上  正  本  證  明  與  原  本  無  異
中    華    民    國    97    年    10    月    13    日
                              書記官  邱  彰  德


司法院資訊處製作；財團法人民間司法改革基金會備份。
